【裁判字號】    88,簡上,58
【裁判日期】    890531
【裁判案由】    給付租金
【裁判全文】
臺灣基隆地方法院民事判決  八十八年度簡上字第五八號
    上  訴  人  乙○○
    訴訟代理人  黃丁風律師
    被上訴人    甲○（即釋修藏之遺囑執行人）
                        原住基.
                        現住基.
右當事人間請求給付租金等事件，上訴人對於中華民國八十八年七月二十二日本院基
隆簡易庭八十八年度基簡字第二二一號第一審判決提起上訴，本院第二審合議庭判決
如左：
    主      文
上訴駁回。
第二審訴訟費用由上訴人負擔。
    事      實
甲、上訴人方面：
一、聲明：
    (一)原判決不利於上訴人部分廢棄。
    (二)右開廢棄部分，駁回被上訴人在第一審之訴。
    (三)第一、二審訴訟費用，由被上訴人負擔。
二、陳述：除與原判決（即宣示判決筆錄）記載相同者予以引用外，補稱：
    (一)關於給付租金部分：
        (１)上訴人為被上訴人墊繳房屋稅及地價稅合計新臺幣（下同）二萬九千三
            百六十一元，不但有房屋稅及地價稅之收據為證，被上訴人亦不否認上
            開款項均由上訴人墊繳而同意上訴人抵銷，此由被上訴人就上開款項自
            原請求之款項為減縮聲明之事實自明。被上訴人既同意減縮請求上開款
            項，則上訴人得抵銷之部分，為上開金額全部，即二萬九千三百六十一
            元。原審判決無端代上訴人之主張，區分為時效已完成前之墊繳一萬零
            八百六十七元，其餘一萬八千四百九十四元，分別抵銷各該期間之租金
            ，有違當事人進行主義之精神，違背被上訴人之認諾旨意。是上訴人得
            抵銷之金額應為上訴人墊繳房屋稅及地價稅之全部，即二萬九千三百六
            十一元，始為適法。
        (２)按行使權利，履行義務，應依誠實及信用方法，民法第一百四十八條定
            有明文。系爭基隆市○○路三五巷一五一之二號三樓之房屋（下稱系爭
            房屋）於民國（下同）七十年六月二日建造完成，迄今已逾十八年有餘
            ，屋況已甚不佳，以地下設備為例，地下室之電路、照明、抽水馬達、
            水櫃、鐵門、抽風機、燈泡等，均朽腐或毀損殆盡，經住戶共同斥資修
            繕，即耗資十六萬餘元，每戶須負擔八千五百八十三元，該修繕工程及
            金額款項係由訴外人許金安經手，林清溪、黃崇昇承辦。被上訴人管理
            之系爭房屋為共有戶之一，地下室之用水及電路安全攸關上訴人使用系
            爭房屋及被上訴人之財產安全，堪認有修繕之必要，然原出租人已歿，
            被上訴人雖曾於八十二年二月十三日以存證信函通知催繳租金，但為表
            示負擔修繕出租房屋之義務，上訴人為期得使用系爭房屋，不得不墊付
            上開款項。原判決任上訴人未定相當期限催告被上訴人，自不得請求償
            還其費用或自租金扣抵云云，參諸首揭誠信原則之法律規定，難謂適法
            。又民法第五百三十條規定係承租人「得」定相當期間催告出租人，原
            出租人既已歿，被上訴人又未明白告知願負出租人之義務情事下，明知
            通知亦無用處，是上訴人為出租人之利益計，所為攤付或支出之修繕費
            用，當然得於被上訴人請求給付租金時扣抵。同上所述，地下室之鐵門
            會腐朽損壞，牆外之鋁門窗焉有不為滲水損壞之理，當然出租人亦有負
            修繕義務，上訴人修繕更換系爭房屋之鋁門窗，共計耗費七千七百元，
            地下室之水管線路及電器設備均已損壞而需更換，則系爭房屋之內部衛
            生、排水及電器管路等，共計耗費四萬三千五百元。上開修繕完成設備
            ，迄今仍留存在系爭房屋內，豈可任由被上訴人否認為真正，是上訴人
            主張上訴人應負擔修繕義務之費用部分，共計五萬一千二百元，列入抵
            銷，應屬合理適法。
        (３)縱上所述，原判決就上訴人主張墊付之款項、費用，僅准一萬八千四百
            九十四元之範圍內為抵銷，實非適法。
    (二)關於遷讓房屋部分：
        (１)被上訴人於起訴後始補作終止租約催告，所為催繳租金之期限僅有三日
            ，其期間難謂相當，原審竟准被上訴人之請求，難為適法。更何況兩造
            就租金給付部分及抵銷後應給付租金之額度上有爭議，上訴人即有正當
            理由暫時未給付租金，原判決准被上訴人為追加訴訟，判令上訴人搬遷
            ，實非正確。
        (２)再者，上訴人承租系爭房屋已達十年以上，並無其他住處，縱使被上訴
            人終止租約有理由，原審未審酌上訴人另覓房屋搬遷之困難性，未定相
            當之履行期間，亦非合法。
三、證據：援用原審之立證方法。
乙、被上訴人方面：
一、聲明：如主文所示。
二、陳述：除與原判決（即宣示判決筆錄）記載相同者予以引用外，補稱：
    (一)關於給付租金部分：
        (１)上訴人墊繳地價稅及房屋稅之部分，應就時效區分，則應認定為一萬八
            千四百九十四元。
        (２)被上訴人辯稱租用系爭房屋近二十年，屋況不佳，應為修繕云云，但被
            上訴人於七十九年四月二十日經法院裁定為釋修藏之遺囑執行人後，即
            於同年間由上訴人同門生弟子至上訴人住所，明白告知出租人由被上訴
            人為之，並請求給付租金，上訴人卻置之不理。自被上訴人告知之時起
            ，系爭房屋屋齡僅為九年，豈有屋況不佳之說。
        (３)被上訴人曾於八十二年二月十三日，以存證信函催告上訴人應給付租金
            ，卻又置之不理，上訴人既不願給付租金，被上訴人何須負擔修繕之義
            務？而上訴人迄今從未告知被上訴人屋況不佳，有修繕之必要，上訴人
            既明知被上訴人已為出租人，理應通知，卻未通知房屋有何修繕之必要
            。況房屋油漆粉刷，一年一次甚不合理，被上訴人否認上訴人所為修繕
            花費之金額。
    (二)關於遷讓房屋部分：
        (１)被上訴人已於七十九年間告知上訴人給付租金，又於八十二年二月以存
            證信函催告上訴人給付租金，此期限已經超過十年之久，何來給付租金
            之期限僅有三日？
        (２)上訴人既然承租被上訴人之房屋，即應給付租金，豈有不付租金，又不
            願遷讓之理。
        (３)同意上訴人至八十九年過農曆年後再搬遷。
三、證據：援用原審之立證方法。
    理      由
一、本件被上訴人於原審起訴主張：系爭坐落基隆市○○路三五巷一五一之二號三樓
    房屋為已故釋修藏之遺產，而被上訴人為釋修藏之遺囑執行人，依民法第一千二
    百十五條規定，被上訴人自有管理其遺產，並為執行上必要行為之職務。而上訴
    人於釋修藏生前，曾向釋修藏承租系爭房屋，每月租金四千元，但上訴人於民國
    七十八年十一月二十六日釋修藏辭世後，自七十八年十二月一日起迄今之租金四
    十五萬六千元，均拒絕給付，其金額已遠逾二期以上，被上訴人並於八十八年五
    月二十五日以存證信函催告其應於三日內如數清償，仍屬罔效，依土地法第一百
    條規定，原告自得終止租約，茲依以追加訴狀之送達作為終止租約之意思表示，
    則雙方之租賃關係，業已終止，上訴人應依民法第四百五十五條規定將系爭房屋
    騰空返還被上訴人，並請求上訴人給付積欠之租金四十五萬六千元扣除上訴人代
    繳之房屋稅及地價稅費二萬九千三百六十一元之餘額四十二萬六千六百三十九元
    。又上訴人於租約終止後，仍繼續占用系爭房屋，使被上訴人受有相當於租金之
    損害，則被上訴人自得請求給付。
二、上訴人則以：本件為不定期租賃，上訴人之權益應受土地法第一百條之規範，被
    上訴人不得依民法有關租賃之規定請求返還。又上訴人於釋修藏身故後，代繳所
    有房屋稅及地價稅，而且十年來每年房屋粉刷皆支出一萬五千元，且該房屋為老
    房屋，每次颱風來臨，均有損害，需花費萬餘元修護，又整棟之地下改建，每層
    亦平均支付費用數萬元，合計上訴人為房屋支出之費用達三十萬之多，均為有益
    費用，依法均應由出租人負擔，而被上訴人雖於釋修藏身故後由法院裁定為遺囑
    執行人，但延至八十二年二月十三日始以基隆郵局二十一支局十九號存證信函告
    知上訴人，上訴人請被上訴人出示當事人適格之文件，以求真實，但被上訴人嗣
    後即無信息，則在被上訴人身份不明之際，上訴人自無將修繕之情形告知被上訴
    人之義務。因此被上訴人之租金扣除已超過五年不行使而罹於消滅時效之租金部
    分以及上訴人代付之費用部分，上訴人已無積欠租金，被上訴人之請求自屬無理
    由，且被上訴人於起訴後未以相當之期限催告上訴人清償租金，即終止租約，顯
    不合法，故被上訴人終止租約，請求返還房屋之部分，亦無理由云云資為抗辯。
三、就被上訴人主張其為系爭房屋原出租人釋修藏之遺產管理人，而上訴人被上訴人
    釋修藏承租系爭房屋，每月租金四千元，自釋修藏過世後，自七十九年十二月一
    日起即未再付任何租金之事實，為上訴人所不爭執，並有被上訴人提出本院七十
    九年度家聲字第五號民事裁定、遺產稅免稅證明書為證，此部分事實認定為真實
    。
四、至上訴人抗辯其曾代出租人繳納房屋及地價稅、修繕費等語，雖據提出房屋、地
    價稅繳款書、證明書、估價單、免用統一發票收據及公共設施維修分攤表為證，
    惟按租賃關係存續中，租賃物如有修繕之必要，應由出租人負擔者，承租人得定
    相當期限，催告出租人修繕，如出租人於其期限內不為修繕，承租人得終止租約
    或自行修繕而請求出租人償還其費用或於租金中扣除之。又承租人就租賃物支出
    有益費用，因而增加該物之價值者，如出租人知其情事而不為反對之表示，於租
    賃關係終止時，以現存之增價額為限，出租人應償還其費用，民法第四百三十條
    、第四百三十一條定有明文。依上開法條規定，承租人就自行修繕租賃物欲請求
    出租人償還或扣除租金者，須先行催告出租人修繕而出租人不為之始可，至就租
    賃物支出有益費用，亦須證明出租人知其情形而不為反對之表示時，始得於租賃
    關係終止時請求出租人償還費用，但既為租賃關係終止時始有有益費用償還之問
    題，則在租賃關係終止前，承租人自不得預以有益費用抵充應付之租金，而主張
    出租人不得以其積欠租金終止租約，自不待言。本件就上訴人抗辯代繳房屋稅及
    地價稅部分，依其所提出之繳款書，合計為二萬九千三百六十一元，此部分為被
    上訴人所不爭執，惟被上訴人主張抵銷並自行減縮聲明請求之金額，至於其餘之
    修繕費用，原告否認為真正，而上訴人所提出之估價單並非業已支付金額而由承
    攬人出具之收據，難以證明上訴人確有估價單所載金額之支出，至於證明書更係
    臨訟所書立，對每次修繕之細目，每次支出之確實金額，全未記載，更非當時支
    出之原始憑證，實難採信。至於免用統一發票收據，依其所載日期為八十三年七
    月及八十四年六月，而上訴人自承被上訴人於八十二年二月十三日已曾以存證信
    函將被上訴人為釋修藏之遺囑執行人之事由通知上訴人，則上訴人嗣後如有修繕
    房屋之必要，並無不能通知被上訴人之理由，縱然上訴人懷疑被上訴人之身分，
    惟並非無查證之途，且更不能僅以懷疑而即得主張免除於自行修繕之前通知出租
    人之義務，則上訴人並未踐行上開事前催告出租人之要件，其主張以修繕費扣除
    租金，自無可採。至為上訴人為改裝鋁窗及因改善公設水櫃而支出之費用，亦均
    不能舉證證明被上訴人已知其情事而不為反對之表示，自無從向被上訴人請求償
    還。
五、本件原房屋租賃契約，依上訴人所提出之租賃契約所載，原租期於七十九年五月
    二十四日屆滿，但期滿後上訴人仍繼續使用系爭房屋，而出租人亦未表示反對，
    此為兩造所不爭之事實，自應視為不定期限繼續租約，但上訴人既自認自七十九
    年十二月起即未付任何租金，顯然已逾土地法第一百條第三款所定之二個月數額
    ，則被上訴人於八十八年五月二十五日以存證信函催告上訴人應於三日內如數清
    償，依上開規定通知上訴人終止租約，並依民法第四百五十五條之規定請求上訴
    人返還承租之房屋，自屬有理由，應予准許。雖上訴人抗辯：被上訴人催告上訴
    人支付租金之期間不相當，而認為終止租約不合法云云，惟按催告承租人支付租
    金期限，是否相當，應依一般觀念為衡量之標準，不得僅據承租人個人之情事決
    之，出租人所訂之期限在承租人個人雖猶嫌不足。但若依一般觀念衡之，其期限
    尚非過短者，仍應認為相當（參照最高法院四十九年台上一０九四號判例要旨）
    。是被上訴人請求之租金為四十五萬元，於八十八年四月十五日支付命令裁定正
    本送達時即請求給付部分租金，嗣後，並於八十八年五月二十五日以存證信函定
    三日期間催告返還積欠之全部租金，綜合上情觀之，被上訴人之催告期間自起訴
    時至八十八年五月二十五日之三日後，實已超過一個月，非僅有三日，縱然僅有
    三日，衡情亦為妥當，故上訴人以催告期間不相當為由，尚嫌不足，實非可採。
六、又之就被上訴人請求上訴人給付積欠租金部分，自八十八年三月十八日起訴之前
    五年，即八十三年三月十八日之前之租金，已逾民法第一百二十六條所定之五年
    短期時效期間，上訴人並已為時效之抗辯，雖被上訴人主張上訴人已於八十八年
    五月十一日之答辯狀中承認債務，應不得主張時效之利益等語，惟查承認除係以
    契約承認者外，僅為時效中斷之事由，而非對已時效完成之請求權，喪失其時效
    利益之事由，況所謂承認係債務人向請求權人表示認識其請求權存在之觀念通知
    （最高法院二十六年鄂上字第三二號判例參照），當事人提出言詞辯論書狀，係
    向法院為之，並非向他造所為之行為，縱然於書狀中自認他造之主張，亦與所謂
    債務承認並不相當，是被上訴人主張上訴人已拋棄時效利益，而請求上訴人給付
    此部分租金，並非可採，惟被上訴人曾就上訴人代墊系爭房屋之房屋稅及地價稅
    合計二萬九千三百六十一元部分以租金主張抵銷（就此部分金額被上訴人自行減
    縮訴之聲明未請求裁判），而按債之請求權雖經時效而消滅，如在時效未完成前
    ，其債務已適於抵銷者，亦得為抵銷，民法第三百三十七條定有明文，而依上訴
    人所提出並為被上訴人所不爭執之繳款書所示，計有七十九年房屋稅二千七百六
    十二元、八十年房屋稅二千七百三十二元、八十一年房屋稅二千七百零二元、八
    十二年房屋稅二千六百七十一元，合計一萬零八百六十七元，係於時效已完成之
    租金債務發生期間由上訴人所代繳，其求償權應於代繳之時發生，並得即時行使
    ，則雙方此部分債務顯然於租金債權時效完成之前即已抵銷適狀，依前所述，被
    上訴人自得就此部分以其已罹於時效而消滅之租金債權主張抵銷，至其餘一萬八
    千四百九十四元，則被上訴人僅得以尚未時效完成之租金債權主張抵銷。則本件
    被上訴人所得請求上訴人給付積欠之租金，應為起訴前五年即二十四萬元（每月
    四千元，合計六十個月），及起訴後至終止租約之訴狀送達即八十八年六月二日
    止期間共二個月又十五日之租金一萬元，扣除須以時效未完成之租金抵銷之房屋
    稅、地價稅代墊款一萬八千四百九十四元，則合計被上訴人得請求之租金應為二
    十三萬一千五百零六元，是被上訴人對上訴人之租金請求於此數額範圍內及自訴
    狀送達翌日即八十八年六月三起之法定利息部分，自屬有理由，其逾此數額之租
    金及法定利息之請求則屬無據，即屬無理由（此部分被上訴人未據上訴）。
七、又本件租約既已合法終止，則上訴人於租約終止後仍繼續占用系爭房屋，自足使
    被上訴人受有損害，則被上訴人請求上訴人於租約終止即八十八年六月三日起至
    遷讓房屋之日止，按月給付相當於租金四千元之損害金，並無不合，應予准許。
    至被上訴人另請求上訴人就按月應付相當於租金之損害金亦應另加計依法定利率
    計算之遲延利息部分，經查租約終止後上訴人因繼續占有租賃物所應給付相當於
    租金之損害金，並非於租約終止時立即發生，亦非定有確定期限之債務，無從因
    特定期限之屆滿即認被告應負遲延責任，自須另經被上訴人於將來發生損害金債
    權時再行催告請求給付，被上訴人仍未給付時始得主張上訴人為給付遲延而請求
    遲延利息，是被上訴人就此部分將來發生之債權預以其給付遲延為條件（停止條
    件）請求給付遲延利息，難謂有理由，被上訴人就此部分之請求，自非可採。
八、上訴人既積欠被上訴人之租金已逾二個月，並為被上訴人合法終止租約，如前所
    述，從而被上訴人依租賃關係請求上訴人將坐落基隆市○○路三十五巷一五一之
    二號三樓之房屋騰空返還，並應給付二十三萬一千五百零六元之租金暨按年息百
    分之五計算之利息及自八十八年六月三日起至遷讓房屋之日止，按月賠償四千元
    之損害金部分，自屬正當，應予准許。原審因而就上開部分為被上訴人勝訴之判
    決並准其假執行之聲請，核無不合，上訴意旨指摘原判決不當，求予廢棄改判，
    為無理由，應予駁回其上訴。
九、據上論結，本件上訴為無理由，依民事訴訟法第四百三十六條之一第三項、第四
    百四十九條第一項、第七十八條，判決如主文。
中      華      民      國    八十九    年      五      月    三十一    日
                              民事庭審判長法    官  李  木  貴
                                          法    官  林  李  達
                                          法    官  林  金  發
右為正本，係照原本作成。
對本判決不得上訴。
中      華      民      國    八十九    年      十      月      十七    日
                                        法院書記官  方  淑  真


司法院資訊處製作；財團法人民間司法改革基金會備份。
